【裁判字號】    92,少連上重更(二),2
【裁判日期】    921118
【裁判案由】    殺人等
【裁判全文】
臺灣高等法院少年法庭判決                九十二年度少連上重更（二）字第二號
    上  訴  人
    即  被  告  林金德
    義務辯護人  南雪貞律師
右上訴人因殺人等案件，不服臺灣基隆地方法院九十一年度少連重訴字第二號，中華
民國九十一年九月十八日第一審判決（起訴案號：臺灣基隆地方法院檢察署九十一年
度偵字第二六０八號），提起上訴，經判決後，由最高法院第二次發回更審，本院判
決如左：
    主  文
原判決撤銷。
林金德故意對兒童犯殺人罪，處死刑，褫奪公權終身。扣案之柴刀壹把及打火機壹個
均沒收。
    事  實
一、林金德與江美雪係同居男女朋友關係，交往十餘年，初期感情尚稱和睦，嗣因林
    金德簽賭六合彩積欠債務，江美雪多次幫忙還債，二人感情漸因金錢問題產生裂
    痕，頻生爭執，江美雪並曾遭林金德出手毆傷（未據告訴及起訴），江美雪因此
    欲與林金德分手，林金德亦因而懷疑江美雪在外另結新歡，欺騙其感情，同居期
    間購買之基隆市○○區○○路○○巷○○號六樓之四房產亦已登記在江美雪名下
    ，而心生怨懟。江美雪害怕林金德對其不利，遂搬離二人同居之上開住所四處躲
    避。林金德雖多次要求江美雪復合並返還原屬於其父親留下遺產之部分，雖經江
    美雪口頭同意，但仍不出面書立協議書，而萌生縱火燒死江美雪而同歸於盡之犯
    意，於民國（下同）九十一年七月六日下午六時許，攜帶其所有容量二十公升白
    色塑膠桶，至基隆市○○○路○○○號中國石油股份有限公司成功一路加油站，
    以新台幣（下同）三百五十元之代價，購買一九點二五公升九五無鉛汽油，藏置
    於基隆市○○區○○路○○○巷○○○號六樓之四住處，預備找到江美雪後若再
    協商不成，即縱火報復，至九十一年七月十日晚上九時三十分許，林金德經由電
    話與江美雪取得聯繫後，得知江美雪正在基隆市○○路○○○巷二十五之四號二
    樓其胞弟江順萬住處，並約定翌（十一）日在基隆市第四分局斜對面空中舞台卡
    拉OK找人見證書立協議書，屆時因江美雪仍避不見面，且其家人袒護江美雪，酒
    後（未至心神喪失或精神耗弱程度）更堅定其前往縱火與江美雪同歸於盡之決意
    。於同日下午四時四十分許，自上開中和路八五巷三四號六樓之四住處頭戴安全
    帽、手提前述裝滿汽油之白色塑膠桶，背包內藏放其所有之柴刀一把，步行至前
    揭同巷二十五之四號二樓現供江順萬全家使用之住宅（正巧江美雪已走避），趁
    江順萬未將大門上鎖之際，擅自推門進入（侵入住宅部分未據告訴），當時屋內
    適有江美玲、江朱吟、許美嬌、江麗珠等人在客廳聊天，江順萬、蔡嵐鳳夫婦於
    臥室午睡，六歲兒童江○雯（真實姓名詳卷，民國000年0月00日生）、五
    歲林○璇（真實姓名詳卷，民國000年0月0日生）及八歲江○柔（真實姓名
    詳卷，民國000年0月00日生）於二樓閣樓夾層玩耍，江朱吟見狀隨即告知
    林金德：江美雪現不在該處。林金德雖未見江美雪在場，然仍認江美雪應在屋內
    ，且林金德明知該處平日為江順萬夫婦及女兒江○雯、江○柔居住使用，目光可
    及之客廳內並有江朱吟、江美玲、許美嬌、江麗珠等四人在場，且預見汽油為極
    危險之高易燃物，放火於有人居住之公寓式住宅內點燃，足以使住宅迅速燒燬並
    延燒他戶，而使停留在住宅內之人因逃避不及受燒灼傷甚至發生死亡之結果，亦
    應可預見屋內可能有其他訪客，竟仍故意為之，於大門入口處客廳神龕前以前開
    其所有之柴刀將裝置汽油之白色塑膠桶猛力割破，俟汽油流滿地上，即以其所有
    隨身攜帶打火機點燃，因汽油延伸至閣樓樓梯口，大火迅速往閣樓、客廳方向延
    燒，使在閣樓夾層內嬉戲之江○雯、林○璇及江○柔因逃避不及，而遭火嚴重灼
    傷，江○雯其頭部、顏面、頸部、胸腹部、背腰部、四肢前後側二至三度灼傷，
    面積約佔體表百分之九十以上，併吸入性灼傷，林○璇其頭部、顏面、頸部、胸
    腹部、肩胛下方至下背部、左右手前側、左右足部前後側二至三度灼傷，面積約
    佔體表百分之七十五，併呼吸道灼傷，江○柔其頭部、顏面、頸部、胸腹部、左
    右手掌、左右足部前後側二至三度灼傷，面積約佔體表百分之七十五，併呼吸道
    灼傷，該住宅大門門板內側烤漆受燒斑剝反白，門板把手鎖栓受燒熔化，客廳東
    側神龕及大門西側木櫃受燒碳化龜裂，大門入口神龕前地板磁磚受燒龜裂鼓起，
    神龕前單人沙發椅椅背背面受燒碳化，閣樓東側開放式置物間及西側南北兩間臥
    室內上半部置放之衣服、物品等其上方受高溫燻燒變形碳化，下半部置放之物品
    受煙燻，閣樓下之浴室、主臥室、廚房、往閣樓樓梯等處之天花板及沙發、電視
    機等物之塑膠製品受高溫變形，幸經社區保全人員發覺協助撲滅火勢並即報警，
    方使該住宅未遭火焚燬而未遂（建築物未喪失主要效用），在客廳聊天之江朱吟
    、江美玲、許美嬌、江麗珠及在臥室之江順萬、蔡嵐鳳等人則因迅速逃往陽台躲
    避，江美雪則因未在場始倖免於難。嗣江○雯、林○璇及江○柔經送長庚紀念醫
    院急救，分別延至當日晚上九時許、翌日凌晨一時十五分許、翌日上午六時三十
    分許因呼吸道灼傷合併呼吸衰竭、全身超過百分之七十五以上灼傷而傷重不治死
    亡。而當日林金德引火後，其右手臂及右小腿亦受火燒傷，一時心慌隨即匆忙逃
    離現場，並返家騎乘機車至基隆市○○街駕駛車號000—ＬＥ營業小客車到台
    北市○○區○○街一帶藏匿，迨於九十一年七月十三日下午四時四十分許，在台
    北市○○路與市○○道口，始為警持拘票將林金德逮捕到案，並於該營業小客車
    上扣得林金德所有供犯罪所用之柴刀一把、打火機一個等物。
二、案經基隆市警察局第四分局報請台灣基隆地方法院檢察署檢察官偵查起訴。
        理  由
一、訊據上訴人即被告林金德對於其於右揭時、地持預先購買之汽油、柴刀至基隆市
    ○○路○○○巷二十五之四號二樓江順萬住處，以其所有之柴刀割破裝汽油之塑
    膠桶，用打火機點燃汽油放火等情，固不諱言，惟矢口否認其有殺害江美雪以外
    之江○雯、江○柔、林○璇、江朱吟、江美玲、江麗珠、許美嬌、江順萬、蔡嵐
    鳳等人之故意，辯稱：因伊與江美雪同居十餘年，期間將伊父親的遺產、每個月
    所賺的錢都交給江美雪，期間購買之基隆市○○區○○路○○巷○○號六樓之四
    房產亦已登記在江美雪名下，可是最近江美雪另結新歡要與伊分手，又不願把錢
    還給伊反而躲起來避不見面。七月六日伊出門開車回家後，發現江美雪離開伊等
    的共同住處。七月十日晚上，江美雪打電話約伊說要把錢還給伊，可是十日當天
    又向伊表示改在十一日中午，十一日當天江美雪又爽約，伊喝完酒後再打電話給
    江美雪，江美雪告訴伊說她當天下午在江順萬家裡，所以伊才拿汽油去嚇嚇江美
    雪。伊進入江順萬住處時未見到客廳有江朱吟等四人，江朱吟也沒有與伊說話，
    放火時因為自己也被火燒到，很緊張馬上就離開現場，沒有將門關上，伊當時有
    喝酒，也不知道被害人江○雯、江○柔、林○璇等三名小孩有在屋內，事發後與
    江美雪電話聯絡才知道被害人江○雯、林○璇及江○柔於火災中死亡，伊沒有殺
    害被害人之意云云。
二、經查：
  (一)被告林金德如何於前揭時、地頭帶安全帽，攜帶其所有之柴刀、汽油至江順萬上
    開住處，並於大門入口處神龕前，以柴刀將裝有汽油之白色塑膠桶劃破，再以其
    所有之打火機點火燃燒之情，業據被告林金德於警訊、檢察官偵查中及原審、本
    院訊問時坦承不諱。被告林金德於九十一年七月十三日警訊時即坦稱：「我是於
    案發當天十六時許返回住處拿出汽油桶（內有汽油），直接走到江順萬家中，他
    家門沒鎖，我直接將門推開走進屋內就從我身背的一只黑色袋子內用右手拿出預
    藏的柴刀將汽油桶劃破十字形，又以右手拿打火機放火點燃汽油縱火」等語（見
    基警分四刑字第０９１００００８２２號卷第六頁）；於偵查中仍陳稱：「（問
    ：是否於七月十一日十六時四十分到基隆市○○路○○○巷二十五之四號二樓潑
    灑汽油並點火？）有的。」、「我推開門即放火，我將汽油桶放在下面，我用柴
    刀在塑膠桶上劃了十字，就用打火機點火，我的右手、右腳也有被火燒到」等語
    （見偵字第二六０八號卷第八頁反面、第八一頁）；於原審訊問時復供稱：「（
    問：你是否於九十一年七月十一日下午四時四十分時，持打火機、柴刀、手提裝
    有汽油之塑膠桶至基隆市○○路○○○巷二十五之四號江順萬住處放火？）是的
    ，當天我提那些東西從家裡出發，走到被害人住處，約一分鐘，被害人大門未關
    ，我直接推開大門進到屋裡，在客廳我就把汽油桶放在地上，我就用柴刀畫十字
    將汽油桶割開，油流出來後，我就直接用打火機點火點燃，我就跑走了，我人右
    手右腳也有燒到」等語（見原審卷第七頁）。核與證人即案發當時正於江順萬住
    處客廳聊天目擊本案始末之江朱吟、江麗珠、許美嬌、江美玲迭於警訊、偵查及
    原審審理時所證述之情節相符（見基警分四刑字第０９１００００８２２號卷第
    二三頁至第三八頁，偵字第二六０八號卷第八八頁、第八九頁、原審卷第七四頁
    至第八八頁）；復有卷附被告購買無鉛汽油之統一發票（編號ＰＳ00000000）一
    張（見基警分四刑字第０９１００００８２２號卷第四五頁）、被告走出所住大
    樓一樓及進入江順萬住處一樓之監視錄影帶翻拍照片八張（見基警分四刑字第０
    ９１００００８２２號卷第十一頁、第十二頁）及被告所有供犯罪所用之打火機
    一個、柴刀一把扣案可稽（見基警分四刑字第０９１００００８２２號卷第四七
    頁、第四八頁）。
  (二)本件江順萬住處火災經基隆市消防局調查結果，認為：經現場勘查，主要之火勢
    侷限於該址客廳，大門門板受燒烤漆脫落，客廳東側神龕及大門西側木櫃受燒碳
    化龜裂嚴重，神龕前地板磁磚龜裂鼓起，研判大門入口處客廳神龕前即為起火處
    ，且神龕前地板並無堆放任何物品，現場地面僅遺留有一個燒熔變形之塑膠桶，
    經基隆市消防局採集大門入口神龕前地面鼓起之磁磚地板水泥塊及上開燒熔塑膠
    容器內容物攜回，將證物以烘箱加熱使用活性碳片吸附加入二硫化碳稀釋，將所
    得之氣體注入氣相層析儀鑑析結果，發現確含有石油系類促燃劑，綜合現場之勘
    查及現場採集跡證鑑識報告，研判起火原因係人為潑灑汽油引燃火種引起火災之
    可能性較大，此有該局九十一年七月十九日基消教字第○九一五五六一號函送之
    「火災原因調查報告書」暨基隆市消防局火災證物鑑定報告足參（見偵字第二六
    ０八號卷第二五頁至第七七頁）。是依上開證人江朱吟、江麗珠、許美嬌、江美
    玲等之證言及火災原因調查報告、扣案之證物等補強證據，皆足資證明被告林金
    德所為之上開任意性自白具有真實性，被告林金德前述自白放火行為之犯罪事實
    確屬真實。從而，被告林金德於上揭時地，將所攜裝於白色塑膠桶內之汽油，以
    柴刀割破塑膠桶後流出於江順萬住處大門入口處客廳神龕前，再以打火機點燃汽
    油起火之事實，足堪認定。
  (三)按所謂「燒燬」係指行為人利用火力，使特定物質焚燒燬滅，而一併失其形體效
    用，即使該特定物質主要部分或效用滅失者而言。又按刑法第一百七十三條第一
    項放火燒燬現供人使用之住宅罪，該條所謂之燒燬，係指火力燃燒，喪失物之效
    用而言，必須其物喪失主要效用，始得為放火既遂；如僅將房屋內之傢俱、物件
    、電器燒燬或牆壁、天花板燻黑、磁磚燒黑剝落，但於房屋本身尚未達喪失其效
    用之程度者，即不得論以該罪之既遂犯。查本件基隆市○○區○○路○○○號二
    樓之四現為江順萬夫婦、子女共同居住使用之住宅，業據被害人江順萬於警訊、
    偵查中陳稱明確，因被告之放火行為，致大門門板內側烤漆受燒斑剝反白，門板
    把手鎖栓受燒熔化，客廳東側神龕及大門西側木櫃受燒碳化龜裂，大門入口神龕
    前地板磁磚受燒龜裂鼓起，神龕前單人沙發椅椅背背面受燒碳化，閣樓東側開放
    式置物間及西側南北兩間臥室內上半部置放之衣服、物品等其上方受高溫燻燒變
    形碳化，下半部置放之物品受煙燻，閣樓下之浴室、主臥室、廚房、往閣樓之樓
    梯、沙發及電視機等物，僅塑膠製品、天花板受高溫變形等情；此有上開「火災
    原因調查報告書」（見九十一年度偵字第二六０八號卷第二五頁）暨現場照片二
    十六張（見同上偵查卷第六四頁至第七十六頁）附卷可按；並經台灣基隆地方法
    院檢察署檢察官於火災發生之翌日即九十一年七月十二日至現場勘驗屬實，製有
    勘驗筆錄一紙附卷可參（見九十一年度相字第二六二號卷宗第四頁）；再佐以證
    人即基隆市消防局小隊長劉勝平於原審審理時證稱：現場建築物沒有倒塌的現象
    ，神桌、大門、沙發有部分燃燒剝落、牆壁有燻黑之現象，但主建物之結構沒有
    毀損及倒塌，火災現場如果再整理應該還可以住等語（見原審卷第六七頁、第六
    八頁九十一年九月四日審判筆錄）。可見本件火災僅燒燬傢俱、衣物等物品，及
    大門燻燒、牆壁、天花板燻黑、地板磁磚燒黑龜裂，至該建物之建築結構如鋼筋
    混凝土之屋頂、牆壁、地板僅表面受燒或受煙燻，並未影響結構安全，是該住宅
    之重要部分或居住效用，並未因本件火災燃燒而達滅失之程度，足徵該住宅已開
    始燃燒而未達燒燬之程度至為明確。
  (四)按犯罪之故意，祇須對於犯罪事實有所認識而仍實施為已足，不以犯人主觀之認
    識與客觀事實不生齟齬為必要。行為人向被害人屋內開槍射擊，雖因被害人事先
    走避未遭殺害，然行為人既認其尚在屋內而開槍，不能謂無殺人事實之認識及發
    生死亡結果之希望，而其犯罪結果之不能發生，既係由於被害人事先走避之意外
    障礙，則行為人對此應負故意殺人未遂之責，最高法院著有三十年上字第二六七
    一號判例可資參考。本案被告林金德本欲針對江美雪縱火，欲與其同歸於盡，業
    據被告林金德於警訊中稱：「（問：你所持有該汽油要做何用？）我是要用來同
    歸於盡燒死江美雪，但是我聽說她都住在中和路八五巷二五號二樓江順萬的家，
    所以我才會去那裡縱火。」（見基警分四刑字第０９１００００８２２號卷第五
    頁、第六頁），於偵查中亦稱：「（問：找不到江美雪，為何放火？）他說她在
    小弟那裏，我想應該會燒到她。」、「（問：你是否明知屋內有人才放火？）我
    認為江美雪應該在場，因為江並沒有在另外一個住處。」（見偵字第二六０八號
    卷第九頁）；於本院前審時復稱江美雪告訴伊她當天下午在她弟弟江順萬家裡，
    伊再回住所拿所購買的汽油等語（見本院上訴審卷第六三頁），顯見被告林金德
    於放火當時主觀上係認江美雪應在屋內，方會著手於放火殺人之行為，雖事實上
    江美雪業已走避未在屋內而不能得逞，揆諸前開判例意旨，被告林金德對江美雪
    部分仍應負殺人未遂之責。
  (五)被告林金德雖否認有故意放火燒死被害人江○雯、江○柔、林○璇、江朱吟、江
    美玲、江麗珠、許美嬌及江順萬、蔡嵐鳳夫婦之犯意，辯稱放火時未看見屋內有
    人，且不知道被害人在屋內，案發後經江美雪告知才知道被害人江０雯等三人於
    火災中死亡，伊沒有殺害已經死亡被害人之故意云云。惟按行為人對於構成犯罪
    之事實，明知並有意使其發生者，為故意；行為人對於構成犯罪之事實，預見其
    可能發生而其發生並不違背其本意，以故意論，刑法第十三條定有明文。查被告
    於右揭時地持塑膠桶、柴刀等物進入江順萬上開住處準備放火行兇之際，該住處
    適有江美玲、江朱吟、許美嬌、江麗珠等人在客廳聊天，江順萬、蔡嵐鳳夫婦於
    臥室午睡，江○雯、林○璇及江○柔於二樓閣樓夾層玩耍，江美玲、江朱吟、許
    美嬌、江麗珠均於客廳近距離目睹被告縱火之過程，且江朱吟並曾告知被告江美
    雪未在現場，但被告仍將裝有汽油之塑膠桶丟在地上，並用柴刀割破再點火等情
    ，業據被害人江美玲、江朱吟、許美嬌、江麗珠於警訊、偵查、原審及江朱吟於
    本院前審調查時到庭證述綦詳（見基警分四刑字第０９１００００８２２號卷第
    二三頁至第三八頁，偵字第二六０八號卷第八八頁、第八九頁、原審卷第七四頁
    至第八八頁、本院前審九十二四月十三日訊問筆錄），且互核各該被害人指述之
    內容相符，參以前開被害人與被告素無仇怨，而殺人、放火又係屬重罪，若非確
    有其事，衡情被害人當無必要故意設詞用以誣陷被告之理，益徵被害人江美玲、
    江朱吟、許美嬌、江麗珠之上開陳述足堪信實。且觀被告林金德於警訊時即稱：
    「（問：案發當時你侵入被害人家中縱火時，該家中是否有見到人？江順萬家中
    成員你是否知道？）我有見到一名女子江美玲（江美雪妹妹）站在陽台。他家中
    的成員有幾人我知道因為我以前常去他家。」（見基警分四刑字第０９１０００
    ０８２２號卷第七頁）；於原審審理時亦稱：「（問：你知道該處平時是有住人
    的處所？）我知道。（問：是否認為該處應該有人在場？）（遲疑許久）知道。
    」（見原審卷第六四頁），於本院前審又稱：「我知道他（指江順萬）家有他，
    及他的大陸老婆及小孩。」等情（見本院前審九十二年四月九日訊問筆錄），可
    見被告林金德於放火行為時應知悉該處尚有江美玲、江朱吟、許美嬌、江麗珠等
    可見或不可見之不確定多數人停留在屋內乙節應屬無訛。又本件火災現場係位於
    公寓式十一層樓建築物之二樓，乃構成集合住宅部分，該住宅屋內之隔間位置、
    二樓閣樓陳設與被告中和路住處相同，該處平日住有江順萬夫婦及女兒一家人，
    屋內擺設有諸多易燃之傢俱及物品等事實為被告所是認（見原審卷第九九頁），
    並有上開火災原因調查報告書暨現場照片二十六張附卷可按，至基隆市消防局中
    山分隊小隊長劉勝平於第一審經訊以：「火燒起來的時候大門有沒有關上？」時
    ，證稱：「沒有」（見一審卷第六九頁），而基隆市火災原因調查報告書摘要「
    三、起火原因研判」欄２記載「檢視大門門板內外側受燒情形，室內側受燒較室
    外側嚴重，烤漆受燒斑剝反白，室外側下方絞鏈處烤漆未受燒，門板鎖栓受燒融
    化，顯示火災當時門板為半開啟狀態，火流由室內向室外由下往上延燒」（見偵
    查卷第二七頁反面）等情，可見被告所辯縱火後離去時並未將門關上，應可採信
    。而江美玲、江朱吟分別供述被告「就用打火機點火，他就將門帶上」、「放火
    然後門帶上直接跑走的」、「用打火機點火後就把門關上」（見偵查卷第八八頁
    反面、一審卷第八六頁、本院更(一)卷第四八頁），及被害人家屬江順萬在本審中
    供稱被告放火後，門是關著等語，均核與事實不符，應均不足採。然汽油為高易
    燃物，以火點燃足以使周遭之物迅速燃燒，是被告林金德對於其在江順萬住處點
    火引燃汽油，非僅燃燒屋內之傢俱及物品，勢將導致火勢蔓延燃燒整戶住戶，甚
    至將使住宅內之江美玲、江朱吟、許美嬌、江麗珠及其他在場人因逃生不及致身
    體受火燒灼傷或吸入熱煙氣引起吸入性灼傷併合呼吸衰竭死亡一事，自應有所認
    識及預見，詎其仍冒然在屋內客廳神龕前以前開其所有之柴刀將裝置汽油之白色
    塑膠桶猛力割破，俟汽油流滿地上，再以其所有隨身攜帶打火機點燃行為，因汽
    油延伸至閣樓樓梯口，大火迅速往客廳、閣樓延燒，因此發生燒死被害人江○雯
    、林○璇、江○柔之結果，亦不違背其本意，堪認其主觀上有殺人之意欲及容認
    ，益徵被告林金德確有殺人之犯意甚明，其空言否認上情，要無可採。
  (六)復查：被害人江○雯因火燒受有頭部、顏面、頸部、胸腹部、背腰部、四肢前
    後側二至三度灼傷，面積約佔體表百分之九十以上，併吸入性灼傷經送至林口長
    庚紀念醫院急救，延至同年七月十一日二十一時許，終因呼吸道灼傷合併呼吸衰
    竭不治死亡。被害人林○璇因火燒受有頭部、顏面、頸部、胸腹部、肩胛下方
    至下背部、左右手前側、左右足部前後側二至三度灼傷，面積約佔體表百分之七
    十五，併呼吸道灼傷經送至林口長庚紀念醫院急救，延至同年七月十二日一時十
    五分許，因急性呼吸衰竭不治死亡。被害人江○柔則因火燒受有頭部、顏面、
    頸部、胸腹部、左右手掌、左右足部前後側二至三度灼傷，面積約佔體表百分之
    七十五，併呼吸道灼傷經送至林口長庚紀念醫院急救，延至同年七月十二日六時
    三十分許，終因呼吸道灼傷合併呼吸衰竭、代謝性酸中毒傷重不治死亡等事實。
    以上有長庚紀念醫院九十一年七月十一日出院診斷、出院病歷摘要（九十一年度
    相字第二六四號卷第十二至十五頁）、同年七月十二日出具之診斷證明書（九十
    一年度相字第二六二卷第十一至十四頁）影本各一件在卷可憑，並經臺灣基隆地
    方法院檢察署檢察官督同法醫師相驗屬實，有勘驗筆錄、相驗屍體證明書、驗斷
    書各三份足考，堪認被害人江○雯、林○璇、江○柔之死亡係因被告之放火行為
    所肇致，其間顯有相當因果關係甚灼。
  (七)被告林金德雖另供承伊於案發前有飲酒，行為時已酒醉云云。然查，被告林金德
    於放火行為之際並無意識不清、步履蹣跚、全身酒氣等情形，已據證人吳恬誼於
    偵查及原審到庭證稱：伊當天要回家拜拜，聽到後方大門被人用力推開，回頭看
    ，看到被告頭戴安全帽，手提塑膠桶，背上揹一個背包，伊未聞到被告身上有酒
    味，被告走樓梯上去，還告訴伊，他要上二樓，看起來亦不像酒醉之人等語（見
    偵字第二六０八號卷第八二頁、原審卷第七０頁、第七一頁）；另目擊證人江美
    玲、許美嬌、江麗珠、江朱吟於偵查及原審中證稱：事發當日未聞到被告身上有
    酒味，他看起來亦不像喝醉酒的模樣等語（見偵字第二六０八號卷第八九頁、原
    審卷第七六頁、第八一頁、第八七頁），甚為明確，且被告於放火行為前，尚知
    預先戴安全帽避免他人認出，又自其住處步行至江順萬住處，且攜帶背包用以藏
    置柴刀，並知以柴刀先將裝置汽油之白色塑膠桶猛力割破，俟汽油流滿地上，即
    以其所有隨身攜帶打火機點燃，因汽油延伸至閣樓樓梯口，大火迅速往閣樓、客
    廳方向延燒，其見火勢大，復知逃離現場躲避，並隨即回住處樓下騎乘機車離開
    逃避警方查緝，其於案發當時顯非茫然無知。另其於警訊、偵查、原審乃至本院
    調查審理時所供述本件犯行之過程，均相互一致，並無矛盾或不復記憶之情事，
    可徵其行為當時，對外界事務之知覺理會作用並未喪失，或較常人減衰，難認其
    有何心神喪失或精神耗弱之情形。因此被告林金德辯稱當時係酒醉精神狀況不佳
    ，未見客廳有江朱吟等人在場云云，應係事後卸責之詞，尚難採信。被告於本審
    中聲請傳訊空中舞台徐老闆（不知其姓名、住址）欲證明伊當天在空中舞台為了
    等江美雪喝ＸＯ酒喝到下午，犯案時伊的精神狀態不是很清楚，因該部分事證已
    甚明確，核無再傳訊徐老闆之必要。
  (八)綜上所述，被告林金德基於殺人之間接故意而點燃汽油放火燃燒住宅，雖其間幾
    位成年人及時逃出火場，但已致被害人江○雯、林○璇及江○柔受火燒傷死亡之
    行為至為明確，被告所辯其係酒醉未看見屋內有人，且不知道被害人在屋內，案
    發之後才知道被害小孩於火災中死亡，沒有殺害被害人之意云云，或與事實相違
    ，或悖常理，顯係被告卸責之詞，不足採信，被告殺人及放火之犯行均堪予認定
    ，應依法論科。
三、查兒童江○雯係000年0月00日出生、林○璇係000年0月0日出生、江
    ○柔係000年0月00日出生，均有前揭相驗屍體證明書年籍資料在卷可查，
    渠等於本案發生時尚未年滿十二歲，被告故意對未滿十二歲之兒童犯殺人罪，係
    犯刑法第二百七十一條第一項殺人既遂罪，除該罪法定刑為死刑及無期徒刑部分
    依法不得加重外，因被告行為後，兒童及少年福利法業於九十二年五月二十八日
    公布施行，經比較該法第七十條第一項及兒童福利法第四十三條第一項之規定，
    二者均規定加重其刑至二分之一，自應適用裁判時之兒童及少年福利法第七十條
    第一項前段之規定加重其刑。另被告其他部分所為，係犯刑法第二百七十一條第
    二項、第一項之殺人未遂罪（就江美玲、江朱吟、許美嬌、江麗珠、江順萬、蔡
    嵐鳳及江美雪部分）、第一百七十三條第三項、第一項之放火燒燬現供人使用住
    宅未遂罪。被告觸犯殺人未遂罪嫌部分起訴法條雖未論及，惟此部分之犯罪事實
    已於起訴書所載明，應為起訴之範圍，本院自應加以審判。又被告已著手於放火
    殺人之行為之實行，因江美玲、江朱吟、許美嬌、江麗珠、江順萬、蔡嵐鳳逃避
    得宜及江美雪未在場而未生死亡之結果，為未遂犯。另被告已著手放火燒燬現供
    人使用之住宅，然僅該住宅之傢俱、衣物等物品燒燬、大門燻燒、牆壁、天花板
    燻黑、地板磁磚燒黑龜裂，尚未使該住宅主要構成部分喪失效用等情，已如前述
    ，既未生燒燬之結果，屬未遂犯。起訴意旨認係既遂犯，尚有未洽。其一放火殺
    人行為致三名兒童江○雯、林○璇及江○柔死亡之三個殺人既遂罪，及被害人江
    美玲、江朱吟、許美嬌、江麗珠、江順萬、蔡嵐鳳、江美雪未生死亡結果之七個
    殺人未遂罪，為同種想像競合犯，應依刑法第五十五條前段之規定，從一重之殺
    人既遂罪處斷。另被告一放火行為觸犯前揭殺人既遂罪與放火燒燬現供人使用住
    宅未遂罪二罪名，亦為想像競合犯，應從一重之殺人罪論處（最高法院八十年度
    臺上字第三四三四號、八十二年度臺上字第一九四九號、八十四年度臺上字第四
    五五七號判決參照），公訴人認二罪間係牽連犯裁判上一罪關係，亦有誤會，併
    此敘明。
四、原審據以論罪科刑，固非無見。惟查：(一)本案犯罪地係在基隆市○○路○○○巷
    二十五之四號二樓江順萬住處，亦為原審事實欄所認定；然原審理由欄二卻記載
    為基隆市○○路○○巷○○○號六樓之四，事實與理由矛盾；(二)再被告林金德本
    欲針對江美雪放火，其至江順萬住處時雖江美雪業已走避，但主觀上仍認江美雪
    在屋內而直接放火，原判決認林金德明知江美雪未在江順萬住處仍執意放火，尚
    有未洽，(三)被告係以一放火行為而實施對江○雯、林○璇、江○柔、江朱吟、許
    美嬌、江麗珠、江美玲、江順萬、蔡嵐鳳、江美雪等十人之殺人行為，原判決就
    被告林金德所為對被害人江順萬、蔡嵐鳳、江美雪等三人部分未論以殺人未遂罪
    ，亦有未合。(四)裝汽油之塑膠桶未據查明處理情形，遽以既未扣案，且非違禁物
    ，為免將來執行困難，而為不沒收之諭知，亦與卷證資料所示不符，容有未洽。
    被告林金德上訴意旨否認有殺人犯罪故意雖不足採，惟原判決既有上揭可議之處
    ，自應由本院將原判決予以撤銷改判。爰審酌被告林金德前雖無任何犯罪紀錄，
    惟被告僅因多次要求江美雪復合並返還原屬於其父親留下遺產之部分，雖經江美
    雪口頭同意，江美雪仍不出面書立協議書，即萌生縱火燒死江美雪而同歸於盡之
    犯意，嗣與江美雪約定九十一年七月十一日在基隆市第四分局斜對面空中舞台卡
    拉ＯＫ找人見證書立協議書，屆時因江美雪仍避不見面，且其家人袒護江美雪，
    酒後（未至心神喪失或精神耗弱程度）更堅定其前往縱火與江美雪同歸於盡之決
    意，即購買汽油預謀行兇，以致被害人中有三名幼童江○雯、林○璇及江○柔身
    心受到極大痛苦折磨後死亡，侵害他人生命、財產法益至為嚴重，更對被害死者
    家屬造成難以磨滅之傷痛，且在集合住宅放火，危害公共安全及社會秩序至深且
    鉅，被告殺人手段殘酷至極，泯滅人性罔顧他人生命、身體、財產之安全，惡性
    極為重大，罪行於法難容，且於犯罪後亦未與被害人或死者家屬和解，以稍解被
    害者之損害，斟酌再三，被告惡性實屬重大，無憫恕之處，求其生而不可得，有
    與社會永久隔離之必要，公訴人具體請求處以死刑，並非無因，本院斟酌上情，
    爰判決如主文第二項所示之死刑，並依刑法第三十七條第一項之規定，宣告褫奪
    公權終身，以昭炯戒。扣案之打火機一個、柴刀一把，係供被告犯罪所用之物且
    屬被告所有，業據被告於本院審理時供明在卷，應依刑法第三十八條第一項第二
    款宣告沒收。至被告所有供犯罪所用之塑膠桶一個，已燒熔變形，此有「基隆市
    火災原因調查報告書摘要」、「基隆市火災現場堪查紀錄及原因判斷」均記載經
    現場勘查，神龕前地板並無堆放任何物品，現場地面有一燒熔變形之塑膠桶（見
    偵查卷第二十七頁反面、第二十九頁、第三十頁），且有基隆市消防局火災現場
    照片資料，「照片二十二」下，亦說明：「於神龕前單人沙發椅附近發現一燒熔
    塑膠桶」可稽，經對照被告縱火當日走出所住大樓一樓之監視錄影帶翻拍照片（
    見基分四刑字第○九一○○○○八二二號警卷第十一頁），該於現場神龕前經燒
    熔變形之塑膠桶，應是被告用以裝置汽油並帶至現場之白色塑膠桶無訛，該塑膠
    桶經函據基隆市警察局第四分局於九十二年四月二十五日以基警分刑四字第○九
    二○○○七九九七號函略稱：經查盛裝汽油之塑膠桶當日由基隆市消防局攜回化
    驗內部成份，其塑膠桶灰燼，已於化驗完畢後二個月銷燬等語。是該汽油桶既已
    銷燬而滅失，爰不另行諭知沒收。另扣案被告犯罪時所穿白色上衣，及背包一個
    ，與犯罪無直接關係，亦不另諭知沒收，併予敘明。
據上論斷，應依刑事訴訟法第三百六十九條第一項前段、第三百六十四條、第二百九
十九條第一項前段，兒童及少年福利法第七十條第一項前段，刑法第二條第一項前段
、第二百七十一條第一項、第二項、第一百七十三條第三項、第一項、第五十五條、
第三十七條第一項、第三十八條第一項第二款，判決如主文。
本案經檢察官周誠南到庭執行職務。
中      華      民      國    九十二    年     十一     月     十八     日
                              臺灣高等法院少年法庭
                                  審判長法  官  蔡  長  溪
                                        法  官  林  俊  益
                                        法  官  楊  貴  志
右正本證明與原本無異。
如不服本判決，應於收受送達後十日內向本院提出上訴書狀，其未敘述上訴之理由者
並得於提起上訴後十日內向本院補提理由書（均須按他造當事人之人數附繕本）。
                                        書記官  胡      儀
中      華      民      國    九十二    年     十一     月     十九     日
附錄：本案論罪科刑法條全文
中華民國刑法第一百七十三條第三項、第一項
 (放火或失火燒燬現住建築物及交通工具罪)
放火燒燬現供人使用之住宅或現有人所在之建築物、礦坑、火車、電車或
其他供水、陸、空公眾運輸之舟、車、航空機者，處無期徒刑或七年以上
有期徒刑。
失火燒燬前項之物者，處一年以下有期徒刑、拘役或五百元以下罰金。
第一項之未遂犯罰之。
預備犯第一項之罪者，處一年以下有期徒刑、拘役或三百元以下罰金。
中華民國刑法第二百七十一條第一項、第二項
 (普通殺人罪)
殺人者，處死刑、無期徒刑或十年以上有期徒刑。
前項之未遂犯罰之。
預備犯第一項之罪者，處二年以下有期徒刑。
兒童及少年福利法第七十條第一項前段
成年人教唆、幫助或利用兒童及少年犯罪或與之共同實施犯罪或故意對其犯罪者，加
重其刑至二分之一。但各該罪就被害人係兒童及少年已定有特別處罰規定者，不在此
限。
對於兒童及少年犯罪者，主管機關得獨立告訴。


司法院資訊處製作；財團法人民間司法改革基金會備份。
